【裁判字號】    98,簡上,264
【裁判日期】    990112
【裁判案由】    損害賠償
【裁判全文】
臺灣高雄地方法院民事判決             98年度簡上字第264號
上  訴  人  甲○○
被上訴人    丁○○
訴訟代理人  羅玲郁律師
            吳永茂律師
被上訴人    丙○○
被上訴人    乙○○（原名：邱郁芳）
                        樓
上列當事人間損害賠償事件，上訴人對於民國98年5 月8 日本院
97年度雄簡字第3702號第一審判決提起上訴，並減縮上訴聲明，
本院98年12月24日言詞辯論終結，判決如下：
    主  文
原判決關於駁回上訴人後開第二項之訴部分，暨該部分訴訟費用
之裁判廢棄。
被上訴人丙○○、乙○○應連帶給付上訴人新臺幣壹拾陸萬參仟
捌佰元，及被上訴人丙○○自民國九十七年五月二十一日起至清
償日止、被上訴人乙○○自民國九十八年十月一日起至清償日止
，均按週年利率百分之五計算之利息。
其餘上訴駁回。
第一（除確定部分外）、二審訴訟費用，由被上訴人丙○○、乙○○連帶負擔百分之八十五；餘由上訴人負擔。
    事實及理由
壹、程序部分：
    按對於簡易程式之第一審裁判，得上訴或抗告於管轄之地方
    法院，其審判以合議行之。當事人於前項上訴程式，為訴之
    變更、追加或提起反訴，致應適用通常訴訟程式者，不得為
    之。第一項之上訴及抗告程式，準用第434 條第1 項、第43
    4 條之1 及第3 編第1 章、第4 編之規定；訴之變更或追加
    ，非經他造同意，不得為之。但第255 條第1 項第2 款至第
    6 款情形，不在此限；訴狀送達後，上訴人不得將原訴變更
    或追加他訴。但擴張或減縮應受判決事項之聲明者，不在此
    限，民事訴訟法第436 條之1 、第446 條第1 項及第255 條
    第1 項第3 款分別定有明文。經查，本件上訴人原上訴聲明
    為：(一)原判決廢棄。(二)被上訴人應連帶給付上訴人新台幣（
    下同）190,000 元，及自民國96年5 月15日起至清償日止，
    按週年利率5%計算之利息。嗣於98年12月24日言詞辯論時減
    縮為：(一)原判決廢棄。(二)被上訴人應連帶給付上訴人190,00
    0 元，及自起訴狀送達被上訴人之翌日起至清償日止，按週
    年利率5%計算之利息。核屬減縮應受判決事項之聲明，揆諸
    上開規定，尚無不符，先予敘明。
貳：實體部分：
一、上訴人主張：伊於96年5 月11日，透過報紙應徵工作，而至
    被上訴人丁○○經營之龍海生活事業股份有限公司（下稱龍
    海公司）應徵司機之職務，詎伊前往應徵時，龍海公司經理
    即被上訴人丙○○即向伊佯稱購買生活契約，即可轉任行政
    工作，每月可領取較高之固定薪資，公司副理即被上訴人乙○○並持偽造之訴外人蔡照明之存摺，表示訴外人蔡照明購
    買10份生活契約後即轉任行政職，每月可領取45,000元之固
    定薪資，被上訴人丙○○、乙○○並向伊謊稱：伊所購買之
    生活契約，會幫忙轉售，若1 年後未售出，會將之全數買下
    等語，致伊陷於錯誤，而於96年5 月15日簽約購買單價19,0
    00元之生活契約共計10份，並已支付價款19萬元，詎簽約後
    ，多次向被上訴人等要求交付契約書，渠等卻多所推託，嗣
    於96年6 月11日被上訴人丙○○始交付契約書，伊收受契約
    書後欲主張解約，公司卻以超過14日之解約期限為由而予以
    拒絕，伊始知受騙，為此，爰依侵權行為之法律關係請求被
    上訴人連帶給付190, 000元及其利息等語。並於原審聲明：
    被上訴人應連帶給付上訴人190,000 元，及自96年5 月15日
    起至清償日止按週年利率5%計算之利息（上訴人於原審原係
    請求被上訴人連帶給付新台幣39萬元，及自96年5 月15日起
    至清償日止按週年利率5%計算之利息，嗣於原審減縮應受判
    決事項聲明如上述）。
二、被上訴人丁○○則辯以：上訴人清楚簽署契約之風險，且龍
    海公司並未禁止上訴人轉賣契約，上訴人亦曾自龍海公司賺
    取銷售契約之佣金26,200元，而上訴人並未能舉證證明伊有
    何詐騙或侵權之行為，伊自無損害賠償責任可言等語，並於
    原審聲明：駁回上訴人之訴。被上訴人丙○○則抗辯：上訴
    人進入公司時，對公司業務不瞭解，伊僅為上訴人說明各種
    工作之項目內容，係上訴人自己選擇業務承攬合約書之工作
    ，伊並無上訴人所指持訴外人蔡照明之存摺供上訴人閱覽之
    行為，契約書亦係上訴人自己向公司會計請領，伊並無任何
    詐騙或侵權行為等語，並於原審聲明：駁回上訴人之訴。被
    上訴人乙○○則未於原審為任何聲明或陳述，於本院則補稱
    ：伊並未向上訴人擔保買回上訴人所購買之生活契約，亦未
    告訴上訴人每月可領取固定薪資45,000元，且未偽造訴外人
    蔡照明之存摺供上訴人閱覽，伊並無任何詐騙或侵權行為等
    語。
三、原審為上訴人敗訴之判決，上訴人不服提起上訴，於本院聲
    明：(一)原判決廢棄。(二)被上訴人應連帶給付上訴人190,000
    元，及自96年5 月15日起至清償日止，按週年利率5%計算之
    利息。嗣於98年12月24日言詞辯論時減縮為：(一)原判決廢棄
    。(二)被上訴人應連帶給付上訴人190,000 元，及自起訴狀送
    達被上訴人之翌日起至清償日止，按週年利率5%計算之利息
    。被上訴人3 人則均聲明：上訴駁回。
四、兩造不爭執事項：
  (一)被上訴人丙○○係龍海公司經理，負責人事資料、面試及公
    司行銷業務，上訴人係經由被上訴人丙○○面試而進入龍海
    公司工作。
  (二)上訴人係經由被上訴人乙○○介紹，而於96年5 月15日向龍
    海公司購買龍海生活契約10份，合計第1 年應繳納價款190,
    000 元，上訴人已如數繳納完畢，並已向龍海公司領取10份
    生活契約。
  (三)上訴人於96年5 月間領取銷售獎金26,200元，預扣所得稅款
    2,620 元後，實領23,580元。
  (四)上訴人並未於購買10份生活契約後，轉任行政職，每月領取
    固定薪資45,000元，且被上訴人乙○○亦未買回上訴人所購
    買之生活契約。
  (五)上訴人向龍海公司購買生活契約過程未曾與龍海公司之負責
    人即被上訴人丁○○有任何接觸。
  (六)若被上訴人應負擔連帶賠償責任，上訴人請求被上訴人負損
    害賠償責任，應扣除上訴人已領取之銷售獎金。
五、本件之爭點：
  (一)上訴人是否經由被上訴人丁○○、丙○○、乙○○施用詐術
    ，致陷於錯誤，而購買系爭生活契約？
  (二)被上訴人3 人是否應負侵權行為責任？
  (三)若被上訴人3 人應負連帶賠償責任，應扣除銷售獎金26,200
    元或23,5 80 元？
六、得心證之理由：
  (一)按因被詐欺而訂立買賣契約，受詐欺之當事人固得於民法第
    93條所定1 年之除斥期間行使撤銷權，設該詐欺行為已具備
    侵權行為之成立要件，縱令受詐欺之當事人未於法定除斥期
    間內為撤銷權之行使，仍非不得依據侵權行為之法則請求損
    害賠償（最高法院80年度台上字第289 號判決、77年度台上
    字第467 號判決參照）。查上訴人主張其於96年5 月15日，
    遭被上訴人3 人之詐欺，而簽約購買單價19,000元之生活契
    約共計10份，並已支付第1 年價金19萬元乙節，上訴人固未
    於發現遭詐欺之日起1 年內撤銷買賣之意思表示，惟揆諸前
    揭最高法院見解，倘被告3 人若已具備侵權行為之成立要件
    ，上訴人仍得依據侵權行為之法律關係請求損害賠償，合先
    敘明。
  (二)上訴人係因被上訴人丙○○、乙○○持偽造之蔡照明存摺，
    表示蔡照明購買10份生活契約後即轉任行政職，每月可領取
    45,000元之固定薪資，被上訴人丙○○、乙○○並向上訴人
    謊稱：上訴人所購買之生活契約，會幫忙轉售，若1 年後未
    售出，亦會將之全數買下等語，致上訴人陷於錯誤，而購買
    生活契約10份乙節，業據證人楊慧文於原審證稱：伊在五互
    公司認識上訴人，伊自己也買了生活契約10份，被上訴人丙○○有幫伊轉賣2 份；上訴人當時是被上訴人乙○○輔導的
    ，輔導過程伊不清楚，但上訴人要買生活契約時，因為上訴
    人不相信可以賺那麼多錢，伊在當場有聽到被上訴人丙○○
    與被上訴人乙○○在私下討論，要用製造1 份假薪資讓上訴
    人看，但伊沒有看到他們製造過程，伊只知道好像是用蔡照
    明的存摺，至於後來他們有無拿去給上訴人看，伊不清楚，
    伊有聽到被上訴人乙○○向上訴人說若1 年後賣不出去要跟
    上訴人買回上訴人所購買的生活契約，並保證每月可領取薪
    資4 萬5 千元，伊會聽到被上訴人丙○○、乙○○的對話，
    乃因伊係被上訴人丙○○的下線，被上訴人丙○○、乙○○
    對伊並無防備等語明確（見原審卷第2 、3 頁），核與上訴
    人主張遭被上訴人丙○○、乙○○詐騙而購買系爭生活契約
    之情節相符，再參以證人楊慧文係屬被上訴人之下線，且與
    被上訴人丙○○、乙○○並無宿怨，衡情，應無甘冒偽證之
    風險，誣指被上訴人丙○○、乙○○以詐欺之手法銷售生活
    契約之必要。從而，證人楊慧文之前開證述，應與事實相符
    ，堪以採信。
  (三)被上訴人丙○○於原審供稱：「（法官問：購買契約之人除
    可享有佣金外，職務上是否抑會有所提升？）有，買了6 件
    即可當主任，買10件即為襄理，抽佣比例亦有變動，按職位
    之不同亦會有所變動」等語（見原審卷第140 頁），再參以
    系爭生活契約每單位1 年繳費19,000元，得享有龍海精緻生
    活館專案優惠價、野宴高雄建工店9 折優惠、高雄音樂殿堂
    9 折優惠、馬克咖啡台中美村店、台中大敦店、台中東興店
    9 折優惠、高雄青年路健和診所免費諮詢服務、高雄敦煌旅
    行社享特約商優惠價、世界健身高雄林森店特約商優惠價、
    錢櫃高雄中華店及台中分公司特約優惠、大帑殿高雄大順店
    享9 折優惠、高雄正力法律事務所享免費諮詢服務、高雄成
    大企管顧問社享8 折優惠、吳光化老師命理諮詢享優惠專案
    、高雄吉麗數位攝影照相8 折及工商錄影9 折、高雄勝達汽
    車維修中心本廠零件及工資享8 折優惠、高雄健新汽車修護
    廠及南美機車行工資9 折優惠、寶島眼鏡高雄自強店、高雄
    小港店、鳳山店享專案再優惠、台中光泰眼鏡鐘錶眼鏡5 折
    、鐘錶6 折等節，業據被上訴人丙○○於本院供陳明確（見
    本院卷第1821頁），復有龍海公司生活服務簡表在卷可稽（
    見原審卷第8 、9 頁），觀以上開生活契約所享優惠項目，
    依一般日常生活經驗，乃屬商家促銷商品通常即可提供之優
    惠方案，一般而言，僅需支付極少、甚或無需支出任何費用
    即可輕易取得前開優惠方案，惟上訴人竟願意以每年繳交19
    ,000元之代價，並連續繳交6 年，以取得上開優惠折扣方案
    ，顯與常情有違；再者，上訴人若僅購買1 單位生活契約即
    得享有前開折扣優惠，則上訴人豈可能願意支付高達10倍之
    價格，1 次購買10單位生活契約，而取得相同優惠方案之理
    ？顯見上訴人係因聽信被上訴人丙○○、乙○○之言，為謀
    得襄理之行政職位，以領取其等所述保障月薪45,000元，並
    因誤信被上訴人乙○○保證若上訴人無法售出所購買之生活
    契約，將由被上訴人乙○○買回，致上訴人陷於錯誤，而購
    買10單位生活契約，至為明確。
  (四)按因故意或過失，不法侵害他人之權利者，負損害賠償責任
    ；數人共同不法侵害他人之權利者，連帶負損害賠償責任，
    民法第184 條第1 項、第185 條第1 項分別定有明文。上訴
    人於96年5 月15日向龍海公司購買生活契約10份，合計繳交
    第1 年價金190,000 元，並已全數繳納完畢，為兩造所不爭
    執，又上訴人係因誤信被上訴人丙○○、乙○○之言，為謀
    得行政職位，以領取固定月薪45,000元，並因誤信被上訴人
    乙○○保證若上訴人無法售出所購買之生活契約，將由被上
    訴人乙○○負責買回，而購買10單位生活契約，惟上訴人於
    購買10份生活契約後，並未每月領取固定薪資45,000元，被
    上訴人乙○○亦未買回上訴人所購買之生活契約，業如前述
    ，則被上訴人丙○○、乙○○係以不法之方法，故意侵害上
    訴人之權利，至為明確，則上訴人依侵權行為之法律關係，
    請求被上訴人丙○○、乙○○負連帶賠償責任，即屬有據。
    又上訴人購買生活契約固支出19萬元，惟上訴人因購買前開
    生活契約而於96年5 月間領取銷售獎金26,200元（扣除所得
    稅2,620 元，實領23,580元），上訴人既已領取26,200元獎
    金，則計算上訴人所受之損害，自應予以扣除，是上訴人所
    受之損害額為163,800 元（計算式：190,000 －26,200＝16
    3,800 ）。至上訴人固主張應僅扣除實領金額23,580元云云
    ，查上訴人雖僅實領23,580元，而遭預扣所得稅2,620 元，
    惟該部分係因上訴人領取前開所得而預繳所得稅，且所領取
    之薪資並未逾申報綜合所得稅之個人薪資所得扣除額，上訴
    人自得於申報所得稅時向稅捐機關申請退稅，則計算本件損
    害額時應扣除上訴人所領取之26,200元，較為合理，否則上
    訴人一方面可向被上訴人丙○○、乙○○請求2,620 元損害
    賠償，一方面亦可向稅捐機關申請退稅，上訴人將因此雙重
    獲利，尚難符事理之平，是上訴人主張僅應扣除23,580元乙
    節，洵屬無據。
  (五)從而，上訴人依照侵權行為之之法律關係，請求被上訴人丙○○、乙○○連帶給付163,800元，為有理由，應予准許。
  (六)另查，上訴人與龍海公司簽訂服務契約書時龍海公司之負責
    人為被上訴人丁○○，為兩造所不爭執，龍海公司銷售系爭
    生活契約，買受人因購買生活契約，而得享受特約商店之優
    惠專案，業如前述，核其內容並無不法或虛偽等情形，則單
    純銷售生活契約本身並未具備不法性，且上訴人亦自承於購
    買系爭生活契約過程中，均未與被上訴人丁○○有任何接洽
    ，則本件被上訴人丙○○、乙○○雖係以詐欺之方法，致上
    訴人陷於錯誤而購買生活契約，茲因上訴人就被上訴人丁○○對被上訴人丙○○、乙○○之前開故意侵權行為，有何犯
    意聯絡、行為分擔，或被上訴人丁○○對被上訴人丙○○、
    乙○○之前開侵權行為曾施以助力等節，均未舉證以實其說
    ，則上訴人請求被上訴人丁○○負連帶賠償責任，洵屬無據
    。
  (七)末按給付無確定期限者，債務人於債權人得請求給付時，經
    其催告而未為給付，自受催告時起，負遲延責任。其經債權
    人起訴而送達訴狀，或依督促程序送達支付命令，或為其他
    相類之行為者，與催告有同一之效力；遲延之債務，以支付
    金錢為標的者，債權人得請求依法定利率計算之遲延利息；
    應付利息之債務，其利率未經約定，亦無法律可據者，週年
    利率為5%，民法第229 條第2 項、第233 條第1 項前段及第
    203 條分別定有明文。又依民法第273 條第1 項、第279 條
    之規定，債權人得對連帶債務人中之一人或數人或全體，同
    時或先後請求，其利益或不利益對他債務人不生效力（司法
    院72廳民一字第0119號函參照），故本件自應依起訴狀繕本
    送達翌日分別起算被上訴人2 人之遲延利息。經查：本件起
    訴狀繕本分別於97年5 月20日送達被上訴人丙○○、98年9
    月30日當庭送達被上訴人乙○○，有送達達書及本院98年9
    月30日準備程序筆錄在卷可稽（見原審卷第14頁、本院卷第
    144 頁）。揆諸前揭說明，上訴人自得分別向被上訴人丙○○請求自97年5 月21日起至清償日止、向被上訴人乙○○請
    求自98年10月1 日起至清償日止，均按週年利率5%計算之利
    息，逾此部分法定遲延利息之請求為無理由，應予駁回。
  (八)綜上所述，上訴人依侵權行為之法律關係，請求被上訴人丙○○、乙○○連帶給付163,800 元，及被上訴人丙○○自97
    年5 月21日起至清償日止、被上訴人乙○○自98年10月1 日
    起至清償日，均按週年利率5%計算之利息，為有理由，應予
    准許，逾此部分之請求，為無理由，應予駁回。原審就上開
    應准許部分，為上訴人敗訴之判決，尚有未恰，上訴意旨求
    予廢棄改判，為有理由，爰由本院予以廢棄改判如主文第2
    項所示。至上訴人之請求不應准許部分，原判決為上訴人敗
    訴之判決，經核於法並無不合，上訴人求予廢棄改判，為無
    理由，應駁回其上訴。
七、本件為判決基礎之事證已臻明確，兩造所為之其他主張、陳
    述並所提之證據，經審酌後，認均與本件之結論無礙，不再
    一一論述，併予敘明。
八、據上論結，本件上訴為一部有理由，一部無理由，依民事訴
    訟法第436 條之1 第3 項、第450 條、第449 條第1 項、第
    79條、第463 條，判決如主文。
中    華    民    國    99    年    1     月    12    日
                  民事第三庭   審判長法  官  朱玲瑤
                                     法  官  李嘉益
                                     法  官  洪能超
以上正本證明與原本無異。
本判決不得上訴。
中    華    民    國    99    年    1     月    12    日
                                     書記官  火秋予

司法院資訊處製作；財團法人民間司法改革基金會備份。
